【裁判字號】    95,易,1179
【裁判日期】    950803
【裁判案由】    侵占
【裁判全文】
臺灣板橋地方法院刑事判決              95年度易字第1179號
公  訴  人  臺灣板橋地方法院檢察署檢察官
被      告  甲○○
上列被告因業務侵占案件，經檢察官提起公訴（九十五年度偵緝
字第一二八一號），於被告為有罪之陳述後，本院合議庭裁定由
受命法官獨任依簡式審判程序審理，茲判決如下：
    主  文
林火順連續意圖為自己不法之所有，而侵占自己對於業務上所持
有他人之物，處有期徒刑捌月。緩刑貳年。
    事  實
一、甲○○自民國八十年間起至九十四年六月三日止，任職於南
    山人壽保險股份有限公司（下稱南山人壽保險公司）擔任業
    務員，負責招攬保險及收取保費等事務，為從事業務之人。
    詎甲○○因個人財務上之需要，竟基於意圖為自己不法所有
    之概括犯意，自九十二年十一月二十五日起至九十四年六月
    一日止，連續多次將所收取之南山人壽保險公司保戶蔡宗川
    、游進森（後更名為游金憲）、林萬生、林木郎、蔡明宏、
    蔡明哲及柯王素雲等七人（起訴書誤植為八人）所交付十二
    份保單之保險費共計新臺幣（下同）四十一萬五千三百六十
    二元，予以侵占入己而未繳回南山人壽保險公司。嗣甲○○
    於離職前向南山人壽保險公司坦承侵占保險費，始為該公司
    查悉上情。
二、案經南山人壽保險公司訴由臺灣板橋地方法院檢察署檢察官
    偵查起訴。
    理  由
一、犯罪事實之認定：上揭犯罪事實，業據被告甲○○自白不諱
    ，核與告訴人南山人壽保險公司之指訴合致，並有告訴人所
    提出之侵占保險費金額明細表乙份與保單借款保險費墊繳本
    息明細表八紙可為佐據，堪認被告上開自白應與事實相符。
    此外，復有業務代表聘約書及被告書具之聲明書各乙份存卷
    可稽，本件事證已臻明確，被告如事實欄所載之犯行足以認
    定，應予依法論科。
二、論罪科刑之法律適用：
  (一)按被告行為後，刑法及其施行法於九十五年七月一日修正施
    行，另罰金罰鍰提高標準條例第二條之規定配合刑法修正同
    時刪除。依修正後刑法第二條第一項之規定：「行為後法律
    有變更者，適用行為時之法律。但行為後之法律有利於行為
    人者，適用最有利於行為人之法律。」。上開刑法、刑法施
    行法等相關法律之修正雖非個別刑罰處罰規定或構成要件之
    變更，然已影響行為人刑罰之法律效果，應屬刑法第二條第
    一項所定之法律變更（最高法院八十三年度台非字第一九九
    號判決意旨參照）。是本件自應就被告適用修正前後相關規
    定法律效果綜合比較後，依上開規定適用法律，並應依比較
    後之結果一體適用，不得就新舊法個別項目割裂適用；惟緩
    刑部分，因屬刑罰權執行之規範事項，並非刑罰權形成之規
    範事項，其宣告應適用修正後刑法第七十四條之規定，無庸
    為修正前後法律之比較（最高法院九十五年第八次刑事庭會
    議決議意旨參照）。茲比較說明如下：
    1.被告侵占業務上所收取持有之保險費，依其行為時法即刑
      法及其施行法於九十五年七月一日修正施行前之規定，係
      犯刑法第三百三十六條第二項之業務侵占罪。被告先後多
      次業務侵占犯行，均時間緊接，方法相同，觸犯構成要件
      相同之罪，顯係基於概括犯意所為，乃連續犯，應依修正
      前刑法第五十六條之規定論以一罪，並加重其刑。
    2.而依刑法及其施行法於九十五年七月一日修正施行，及罰
      金罰鍰提高標準條例第二條之規定配合刑法修正同時刪除
      之相關規定，被告所涉刑法第三百三十六條第二項論罪條
      文之構成要件與法定刑本身固無修改；而其中罰金刑部分
      原依罰金罰鍰提高標準條例第一條前段之規定提高結果，
      其金額為銀圓五千元（合新臺幣一萬五千元），而修正後
      罰金罰鍰提高標準條例第一條前段停止適用，並增訂刑法
      施行法第一條之一，將上開罰金刑之貨幣單位改為新臺幣
      ，並提高為三十倍，以此計算其金額為新臺幣一萬五千元
      ，是罰金刑部分亦無實質變動；然罰金刑之最低額因刑法
      第三十三條第五款之修正，由原先經罰金罰鍰提高標準條
      例提高後之銀圓一百元（合新臺幣三百元），再提高為新
      臺幣一千元，自以修正前之規定較輕。又修正後刑法已刪
      除原第五十六條關於連續犯論以一罪之規定，是被告多次
      業務侵占行為依修正後定即應論以數罪，就各罪均諭知主
      刑後，再依修正後第五十一條第五款定其應執行之刑，顯
      較修法前僅依連續犯論以一罪之情形為重，對被告而言修
      法後之規定並無較為有利之處。是就上開本件所涉各法律
      適用項目綜合比較結果，修法後之規定並無有利於行為人
      之情形，應依刑法第二條第一項前段之規定，適用被告行
      為時即刑法及其施行法於九十五年七月一日修正施行前之
      規定，其適用內容如前二(一)1.所述。
  (二)爰審酌被告並無犯罪紀錄，有臺灣高等法院被告前案紀錄表
    在卷可參，素行非劣，所使用侵占公款之手段、挪用數額合
    計四十餘萬元，造成之損害非微，惟能主動向告訴人坦認犯
    行，並已如數償還侵占之款項，此經告訴代理人陳明無訛，
    並能於偵審中直承犯行，犯罪後之態度尚稱良好等一切情狀
    ，量處如主文所示之刑，以示儆懲。
  (三)引被告前未曾受有期徒刑以上刑之宣告，有臺灣高等法院被
    告前案紀錄表在卷可憑，其因一時失慮而為本件犯罪，經此
    次起訴審判後，當能知所警惕，信無再犯之虞，本院認前開
    對其宣告之刑以暫不執行為適當，爰併依現行刑法第七十四
    條第一項第一款之規定宣告緩刑二年，以勵自新。
據上論斷，應依刑事訴訟法第二百七十三條之一第一項、第二百
九十九條第一項前段，刑法第二條第一項前段、第三百三十六條
第二項、第七十四條第一項第一款，修正前刑法第五十六條，罰
金罰鍰提高標準條例第一條前段，判決如主文。
本案經檢察官曾文鐘到庭執行職務。
中    華    民    國    95    年    8     月    3     日
                  刑事第十庭    法  官  楊  博  欽
以上正本證明與原本無異
如不服本判決應於送達後十日內向本院提出上訴狀
                                書記官  李  慈  容
中    華    民    國    95    年    8     月    3     日
附錄本案論罪科刑法條全文：
中華民國刑法第三百三十六條
  對於公務上或因公益所持有之物，犯前條第一項之罪者，處一
  年以上七年以下有期徒刑，得併科五千元以下罰金。
  對於業務上所持有之物，犯前條第一項之罪者，處六月以上五
  年以下有期徒刑，得併科三千元以下罰金。
  前二項之未遂犯罰之。


司法院資訊處製作；財團法人民間司法改革基金會備份。
